【裁判字號】    99,交聲,134
【裁判日期】    990630
【裁判案由】    違反道路交通管理處罰條例聲明異議
【裁判全文】
臺灣雲林地方法院交通事件裁定         99年度交聲字第134號
移送機關即
原處分機關  交通部公路總局嘉義區監理所
異  議  人
即受處分人  甲○○
上列受處分人因違反道路交通管理處罰條例案件，對於交通部公
路總局嘉義區監理所於民國99年04月29日所為之嘉監裁字第裁70
-KAE115632號裁決書（舉發違反道路交通管理事件通知單案號：
第KAE115632 號），聲明異議，經臺灣嘉義地方法院於99年度交
聲字第246號裁定移轉管轄，本院裁定如下：
    主  文
原處分關於罰鍰新臺幣肆萬伍仟元部分撤銷。
上開罰鍰撤銷部分，甲○○汽車駕駛人，駕駛汽車經測試檢定酒
精濃度超過標準，處罰鍰新臺幣貳萬伍仟元。
其餘異議駁回。
    理  由
一、原處分意旨略以：異議人即受處分人甲○○於民國97年09月
    01日中午12時50分許，騎乘車牌號碼JQX-857 號重型機車，
    行經雲林縣水林鄉○○村○○○ 號○路17.9公里處之東向車道
    時，因酒後控制力降低，而自行摔倒在地，經送醫救治並抽
    血檢驗後，測得其血液中酒精濃度測定值達200.5MG/DL，換
    算呼氣酒精濃度測定值為1.00MG/L，經警依法製單舉發，嗣
    交通部公路總局嘉義區監理所（下稱原處分機關）認違規事
    實明確，依道路交通管理處罰條例第35條第1 項第1 款、第
    24條第1 項第2 款規定，裁處異議人罰鍰新臺幣（下同）45
    ,000元，吊扣駕駛執照12個月，並應參加道路交通安全講習
    。
二、聲明異議意旨略以：異議人因前揭酒駕行為發生交通事故，
    致頭腦不太靈光、行動不便，造成家人負擔，異議人已知錯
    ，也接受雲林地方法院檢察署緩起訴處分，並如期向財團法
    人臺灣兒童暨家庭扶助基金會雲林分事務所支付繳納20,000
    元，如今又要繳納原處分機關裁處之罰鍰45,000元，實已無
    力負擔，另依「一罪不二罰」法理，原處分機關所為裁決實
    有不當等語，爰依法聲明異議。
三、按汽車（含機器腳踏車）駕駛人飲用酒類或其他類似物後，
    其吐氣所含酒精濃度超過每公升0.25毫克，不得駕車；駕駛
    汽車（含機器腳踏車）經測試檢定酒精濃度超過標準，處汽
    車（含機器腳踏車）駕駛人罰鍰15,000元以上60,000元以下
    ，並當場移置保管該汽車（含機器腳踏車）及吊扣駕駛執照
    1 年，道路交通安全規則第114 條第2 款、道路交通管理處
    罰條例第3 條第8 款、第35條第1 項第1 款分別定有明文。
    又汽車（含機器腳踏車）駕駛人，有違反同條例第35條第1
    項規定之情形者，應接受道路交通安全講習，亦為道路交通
    管理處罰條例第24條第1 項第2 款所明定。另外，一行為同
    時觸犯刑事法律及違反行政法上義務規定者，依刑事法律處
    罰之。但其行為應處以其他種類行政罰或得沒入之物而未經
    法院宣告沒收者，亦得裁處之。前項行為如經不起訴處分或
    為無罪、免訴、不受理、不付審理之裁判確定者，得依違反
    行政法上義務規定裁處之。又本法所稱其他種類行政罰，指
    下列裁罰性之不利處分：一、限制或禁止行為之處分：限制
    或停止營業、吊扣證照、命令停工或停止使用、禁止行駛、
    禁止出入港口、機場或特定場所、禁止製造、販賣、輸出入
    、禁止申請或其他限制或禁止為一定行為之處分。此為行政
    罰法第26條第1 項、第2 條第1 款所明定。究其立法目的，
    一行為同時觸犯刑事法律及違反行政法上義務規定時，由於
    刑罰與行政罰同屬對不法行為之制裁，而刑罰之懲罰作用較
    強，故依刑事法律處罰，即足資警惕時，實無一事二罰再處
    行政罰之必要，且刑事法律處罰，由法院依法定程序為之，
    較符合正當法律秩序，應予優先適用，但罰鍰以外之沒入或
    其他種類行政罰，因兼具維護公共秩序之作用，為達行政目
    的，行政機關仍得併予裁處。
四、經查：
(一)、異議人因上開交通違規事件，為警製單舉發，同時亦因涉犯
    刑法第185 條之3 之酒醉駕車罪嫌，經警移送臺灣雲林地方
    法院檢察署偵辦，並由臺灣雲林地方法院檢察署檢察官於98
    年04月08日以98年度偵字第1647號為緩起訴處分，命異議人
    應於緩起訴處分命令通知書收受之翌日起1 個月內向「財團
    法人臺灣兒童暨家庭扶助基金會雲林分事務所」專戶支付20
    ,000元之緩起訴處分金，並須於收受前開通知書之翌日起6
    個月內，參加臺灣雲林地方法院檢察署觀護人室所舉辦之「
    酒醉駕車團體輔導」1 場次，異議人並因此向財團法人臺灣
    兒童暨家庭扶助基金會雲林分事務所支付20,000元等情，有
    上開緩起訴處分書、財團法人臺灣兒童暨家庭扶助基金會雲
    林分事務所緩起訴處分金收據各1 份附卷可稽，且為異議人
    所自承，應認屬實。
(二)、又受處分人於緩起訴期間內，若有刑事訴訟法第253 條之3
    第1項 規定之情形，檢察官尚得依職權撤銷原處分，繼續偵
    查或起訴，是於緩起訴之猶豫期間內，受處分人之刑事訴追
    程序仍未終局確定，必須受檢察官持續觀察，其緩起訴處分
    一旦經檢察官撤銷，並依法追訴，法院仍得依審理結果，為
    受處分人有罪科刑之裁判（受處分人先前所繳納之緩起訴處
    分金，依刑事訴訟法第253 條之3 第2 項規定，乃不得請求
    返還或賠償）。是於緩起訴期間未確定期滿前，其「刑事法
    律處罰」尚未告確定，自無從依道路交通管理處罰條例第35
    條第8 項規定計算應繳交罰鍰之（差）數額（甚至在判處罪
    刑確定後，無庸繳交行政罰鍰）。則依行政罰法第26條之立
    法意旨，在緩起訴處分尚未實質確定前（即緩起訴猶豫期間
    經過而未經撤銷），行政機關固無進一步為行政裁罰之餘地
    （臺灣高等法院暨所屬法院98年法律座談會刑事類提案第24
    號意旨參照）。然本件原處分機關裁決書裁決日期為99年04
    月29日，已逾異議人緩起訴期滿日99年04月20日，異議人緩
    起訴期間期滿未經撤銷，緩起訴處分業已確定，並無上述所
    指緩起訴處分有遭撤銷之可能存在，異議人已無受刑事處罰
    之雙重危險，自應予行政裁罰。
(三)、惟檢察官依刑事訴訟法第253 條之2 第1 項之規定命被告向
    指定之公益團體支付一定之金額，而為附條件緩起訴處分時
    ，依同法條第2 項之規定，應得被告之同意。依此，檢察官
    課以被告此等負擔雖非「刑罰」，但若被告不繳納，即將受
    有起訴之不利益，是此類「特殊的處遇措施」性質上已屬實
    質的制裁，且被告如據以繳納，亦等同受有財產減少之教訓
    。因此，檢察官所為對於被告即受處分人之附繳款條件緩起
    訴處分，應認實質上產生制裁被告即受處分人之效果，本於
    行政罰法第26條所揭示之「一事不二罰」原則，自無從於被
    告即受處分人依檢察官命令為繳款後，在該緩起訴處分期滿
    未經撤銷前，仍對受處分人課予罰鍰，重複為財產上之處罰
    。從而，原處分機關對異議人上開酒後駕車違規行為，逕為
    裁處罰鍰45,000元部分，就異議人已依緩起訴處分之命令繳
    納20,000元部分，即有一行為同時受有刑事處罰及行政裁罰
    之雙重不利益，核與行政罰法第26條第1 項規定意旨有違，
    難認允當。惟原處分機關依道路交通管理處罰條例第92條第
    3 項所訂最低罰鍰基準規定45,000元，扣除異議人已繳納20
    ,000元之不足部分（依違反道路交通管理事件統一裁罰基準
    表之規定，機器腳踏車駕駛人違反道路交通管理處罰條例第
    35條第1 項第1 款之規定，其吐氣所含酒精濃度超過每公升
    0.55毫克以上者，應裁處之最低罰鍰為45,000元），依上開
    說明，異議人仍有繳納之義務（即25,000元之罰鍰差額）。
    至於原處分裁罰異議人吊扣駕駛執照12個月，並應參加以道
    安講習部分，與異議人緩起訴處分所繳納之處分金無涉，無
    一事不兩罰之適用，自屬合法正當。
五、綜上所述，原處分有關罰鍰45,000元部分，有行政罰法第26
    條第1 項前段「一事不二罰」規定之適用，異議人就此部分
    提起異議，為有理由，應將原處分關於罰鍰45,000元部分撤
    銷，並依道路交通管理處罰條例第35條第1 項第1 款、第8
    項規定，參照違反道路交通管理事件統一裁罰基準，扣除異
    議人支付之緩起訴處分金20,000元後，自為裁定如主文第2
    項所示。至異議人認其受緩起訴處分即不應受其他處罰部分
    ，尚有誤會，為無理由，應予駁回。
六、依道路交通管理處罰條例第87條第2 項、道路交通案件處理
    辦法第20條前段，裁定如主文。
中    華    民    國    99    年    6     月    30    日
                    交通法庭    法  官  侯廷昌
以上正本證明與原本無異。
如不服本裁定，應於裁定送達後5 日內向本院提出抗告狀（須附
繕本）。
                                書記官  李達成
中    華    民    國    99    年    6     月    30    日

司法院資訊處製作；財團法人民間司法改革基金會備份。
